臺灣臺中地方法院刑事裁定　　　　　　　　　　　　　　九十三年度自字第九八號
　　自　訴　人　丙○○
　　被　　　告　甲○○
　　　　　　　　己○○
　　　　　　　　戊○○
　　　　　　　　庚○○
　　　　　　　　乙○○
　　　　　　　　丁○○
右列被告等因誹謗案件，經自訴人提起自訴，本院裁定如左：
    主  文
自訴駁回。
    理  由
一、自訴意旨略以：自訴人丙○○與被告甲○○、己○○、戊○○、庚○○、乙○○
    、丁○○同係私立靜宜大學（下稱靜宜大學）之教師，被告等六人明知自訴人於
    民國八十年間係依靜宜大學之規定程序辦理相關離校手續，出國進修，並於八十
    一年間接受靜宜大學之聘書而回校任教，且亦知靜宜大學校務會議之記錄將登載
    於靜宜大學之網頁及校刊上，使靜宜大學之全校師生及其他不特定人士均得進入
    網頁瀏覽，或從校刊上知悉會議內容，竟基於意圖散布於眾之犯意聯絡，於九十
    二年一月二十日，在靜宜大學九十一學年度第一學期第一次校務會議中，由被告
    己○○擬稿，經其他被告五人同意、連署，在無任何事證之情形下，提出內容指
    述「有關包庇丙○○師（時任人事主任）學期中棄職離校逾半年又不留痕跡地歸
    建授課」等足以貶損自訴人人格，並暗諭自訴人之品德、操守有瑕疵，甚為犯罪
    行為人之議案，使得不特定之人均得以見聞該足以毀損自訴人名譽之文字，進而
    影響他人對自訴人人品之客觀評價，因認被告甲○○等涉犯刑法第三百十條第二
    項之加重誹謗罪嫌云云。
二、自訴人之舉證及被告之辯解：本件自訴人丙○○認被告甲○○等六人涉犯刑法第
    三百十條第二項加重誹謗罪嫌，無非係以被告等六人在靜宜大學校務會議中所提
    出前揭內容之議案為其論述之依據，並提出被告甲○○嗣後於九十二年六月二
    十三日靜宜大學九十一學年度第二學期第一次校務會議之提案，足證被告甲○○
    具犯意聯絡、靜宜大學將該校務會議記錄及附件等資料以電子郵件之方式寄送
    予全校職員，足證確有造成散布於眾之事實、該校第十五期校刊中刊載該校務
    會議記錄，足證確有散布於眾之事實及被告等具誹謗之故意、被告戊○○於同
    年十二月十日靜宜大學九十二學年度第一學期第四次行政會議中之報告，足證被
    告戊○○具誹謗之故意、被告戊○○於同年十二月十八日靜宜大學教師評審委
    員會上對自訴人升等案之杯葛行為，足證被告戊○○具誹謗之惡意、被告戊○○於同年十二月二十四日散發「戊○○絕食抗議」之文章，足證被告戊○○具誹
    謗之故意、被告乙○○於同年十二月二十七日對該抗議文之回應，足被告乙○○具誹謗之故意、被告己○○於同年十二月三十一日散發「一個汙點證人的Ｃ
    ＯＮＦＥＳＳＩＯＮ」之文章，足證被告己○○非係基於善意為適當之評論等。
    查被告己○○固於本件自訴案件提起前之臺灣臺中地方法院檢察署九十二年度偵
    字第一八八六０號案件檢察官偵查中坦承：前開議案內容係由伊所撰述，並於前
    揭時、地在靜宜大學校務會議中提出等事實，被告庚○○亦坦承：伊於前開議案
    提出前即已先行審閱，並同意提出前揭內容等事實，被告甲○○、戊○○、乙○○、丁○○均坦承曾連署提出前開議案等事實，惟被告等六人均堅決否認有何誹
    謗自訴人之犯行。被告己○○辯稱：伊於八十、八十一年間分別擔任靜宜大學之
    課務組主任及教務處秘書兼代共同學科主任等職，故知悉自訴人於八十年十一月
    一日係完成教職員相關離職手續後，始離開該校，嗣於八十一年九月間重回該校
    時，並未經由教師新聘程序聘任，而係由自訴人擬作簽呈後，經該校以續聘之名
    義辦理自訴人之復職事宜，自訴人並未依該校教師出國講學研究或進修辦法提出
    其進修之相關證明文件以供憑查，且該離校期間亦與當時自訴人經核准留職停薪
    出國進修之起訖時間（八十一年二月至八十二年二月）不符，是自訴人之復職過
    程並未依該校所定程序為之，確有不合法之處等語，被告甲○○、戊○○、庚○○、乙○○、丁○○則辯稱：渠等之連署行為僅係為讓有關校務之建議事項，得
    以於校務會議中進行討論，並無誹謗自訴人之意思等語。
三、關於本案涉及之法律：
（一）按案件有行為不罰之情形者，應為不起訴處分。又法院或受命法官於自訴案件
      第一次審判期日前訊問及調查結果，如認為案件有刑事訴訟法第二百五十二條
      至第二百五十四條之情形者，得以裁定駁回自訴，刑事訴訟法第二百五十二條
      第八款、第三百二十六條第三項定有明文。
（二）自訴人應負舉證責任：按刑事訴訟法第一百六十一條第一項規定：檢察官就被
      告犯罪事實，應負舉證責任，並指出證明方法。因此，檢察官對於起訴之犯罪
      事實，應負提出證據及說服之實質舉證責任。倘其所提出之證據，不足為被告
      有罪之積極證明，或其指出證明之方法，無從說服法院以形成被告有罪之心證
      ，基於無罪推定之原則，自應為被告無罪判決之諭知（最高法院九十二年台上
      字第一二八號判例參照）。再當事人固得聲請法院調查證據，而法院為發見真
      實，亦得依職權調查證據，惟僅於維護公平正義或對被告之利益有重大關係之
      事項，始應依職權調查之，刑事訴訟法第一百六十三條第一、二項定有明文，
      故法院於當事人主導之證據調查完畢後，認為事實未臻明白，而卷內復有其他
      足認為有助於發現真實又足以影響判決結果之證據存在，且有調查之可能者，
      固得依職權調查證據，但並無蒐集證據之義務；蒐集證據乃職司追訴犯罪之檢
      察官之職責，事實審法院調查證據之範圍仍以案內存在之證據為限（最高法院
      九十一年度台上字第四○九一號判決參照）。而刑事訴訟法第一百六十一條、
      第一百六十三條規定係編列在該法第一編總則第十二章「證據」中，故前開規
      定，亦於自訴程序之自訴人同有適用。
（三）誹謗罪之成立要件：
  １、構成要件：按刑法第三百十條第一項規定：「意圖散布於眾，而指摘或傳述足
      以毀損他人名譽之事者，為誹謗罪」。是誹謗罪之構成要件，主觀上行為人必
      須具有散布於眾之意圖及誹謗之故意；客觀上行為人所指摘或傳述之事，必須
      屬於足以損害他人名譽之具體事件。所謂散布於眾之意圖，乃指行為人有將指
      摘或傳述內容傳播於不特定多數人，使大眾週知之意圖。所謂誹謗故意，係指
      行為人對其指摘或傳述之事足以損害他人名譽有所認識，並且進而決意加以指
      摘或傳述該事件具體內容之主觀犯罪故意。所謂具體事件，則指行為人所指摘
      或傳述者，係具體事實或係事實與意見表達夾敘夾論（參大法官會議釋字第五
      ○九號解釋吳庚大法官協同意見書）之情形，若僅係主觀之評論及意見之表達
      ，則亦因未涉及具體事實之敘述，屬言論自由之範疇，倘僅抽象地公然為謾罵
      或嘲弄，並未指摘具體事實，則屬刑法第三百零九條第一項之公然侮辱罪範疇
      。
  ２、阻卻違法事由即刑法第三百十條第三項前段及第三百十一條：
  、按刑法第三百十條第三項前段規定：「對於所誹謗之事，能證明其為真實者，
      不罰」，亦即行為時所為事實陳述「是否與公共利益有關」、「真實性程度」
      。
  、次按刑法第三百十一條規定：「以善意發表言論，而有左列情形之一者，不罰
      ：一、因自衛、自辯或保護合法之利益者。二、公務員因職務而報告者。三、
      對於可受公評之事，而為適當之評論者。四、對於中央及地方之會議或法院或
      公眾集會之記事，而為適當之載述者」。而所謂「善意發表言論」之認定，苟
      行為人發表言論苟非以損害他人名譽為唯一之目的者，即可推定行為人係出於
      善意。
四、本院之判斷：
（一）誹謗罪構成要件部分：本件自訴人所指前開議案中涉及自訴人名譽之部分內容
      乃「有關包庇丙○○師（時任人事主任）學期中棄職離校逾半年又不留痕跡地
      歸建授課」等文字，而所謂「包庇」，係指對於他人不當之行為，予以包容庇
      護，以排除外來之阻力，而不易被發覺而言，所謂「棄職」，則指拋棄其原應
      盡之職責而言，兩者均有暗示該被指述之對象有不正行為之意，是綜合前開內
      容之全部旨趣，應係指摘自訴人以不正之方式離職後又以不正之方式返校授課
      ，此乃被告等人就關於自訴人於靜宜大學任職情形之事實，為事實之陳述及加
      以個人之意見評論，亦即事實與意見表達夾敘夾論之方式，衡其內容，自足以
      減損貶低自訴人在學校或社會上聲望與地位之評價。又被告己○○等人既提出
      、連署該提案，則對該議案所指述之事足以損害自訴人之名譽，自有所認識，
      乃被告己○○等仍決意提出、連署該議案，被告己○○等自具誹謗之故意。再
      被告己○○等人既均任教於靜宜大學，並擔任教師代表參與校務會議，自應知
      悉前開議案內容將作成會議記錄，並刊載於靜宜大學校刊上，致使社會大眾均
      得以共見共聞，被告己○○等人自亦具有散布於眾之意圖，綜上所述，被告己○○等人之行為，應已該當誹謗罪之構成要件。
（二）刑法第三百十條第三項之阻卻違法事由部分：
  １、按刑法第三百十條第三項前段規定，對於所誹謗之事，能證明其為真實者不罰
      ，係針對言論內容與事實相符者之保障，並藉以限定刑罰權之範圍，非謂指摘
      或傳述誹謗事項之行為人，必須自行證明其言論內容確屬真實，始能免於刑責
      。惟行為人雖不能證明言論內容為真實，但依其所提證據資料，認為行為人有
      相當理由確信其為真實者，即不能以誹謗罪之刑責相繩（司法院大法官會議釋
      字第五０九號解釋意旨參照）。關於被告等指摘自訴人「棄職離校」部分：查
      自訴人自承其於八十年十一月間即離開靜宜大學（台灣台中地方法院檢察署九
      十二年度偵字第一八八六○號卷第一八四、一八五頁），且其於離校前曾填寫
      該校教職員離開該校專職時所應填寫之「離職交待情形報告表」，又自訴人原
      任職之共同學科於該科「八十一學年度擬續新聘專兼任教師推薦名冊」中並無
      自訴人之姓名等情，此有前開報告表及名冊各一份在卷足憑（同前偵卷第一○
      六、一一一、一一二頁），是自訴人既已辦理「離職」手續，又未於八十一學
      年度接受續聘，其於八十年十月間，似即以「離職」之方式離開該校，而非以
      「留職停薪」之方式出國進修；再自訴人前於檢察官偵查中既陳稱：其經教師
      出國講學研究進修評審委員會核准留職停薪之期間係八十一年二月至八十二年
      二月，惟其實際出國之時間則為八十年十一月四日，且其於八十年十一月至八
      十一年一月間，並未另行辦理請假手續等語（偵查卷第一八四、一八五頁），
      又其嗣後早於經核准留職停薪期間之八十一年八月一日，即經靜宜大學續聘為
      該校專任教師等情，此有前開委員會評審表、私立學校教職員保險暨眷屬疾病
      保險停保通知、申請復保相關資料、靜宜大學八十學年度第二學期在國外講學
      、研究、進修教師狀況表、聘書等影本及入出境查詢資料各一份在卷為憑（偵
      查卷第八九至一０二、一０七、一０八至一一０、一一三至一一七、二０三至
      二０四頁），足見自訴人離校期間確與其經核准留職停薪出國進修之起訖時間
      不符，且自訴人之提前出國既未依規定辦理請假手續，是縱認自訴人確係留職
      停薪出國進修，其相關程序亦存有諸多瑕疵。另自訴人於本院陳稱：其不清楚
      前揭聘任過程等語（本院九十三年七月二十三日訊問筆錄），而自訴人於八十
      一年間之續聘事宜，僅係由當時擔任靜宜大學校長之徐熙光告知被告己○○後
      ，即以簽呈憑以辦理續聘事宜，此有該簽呈影本一份為證（偵查卷第十六、一
      一八頁），則自訴人既亦未依規定提出復職申請書及進修證明資料，且其續聘
      並未經靜宜大學系、所教師評審委員會審議，是自訴人之復職程序亦確有疑義
      ，從而被告鄭榮州以其親身經歷之事實為基礎，認為自訴人於八十、八十一年
      間離開靜宜大學及復職之過程確與正常程序有違，進而加以個人之意見評論，
      而為前開議案內容之指述，其他被告五人則信任被告鄭榮州親身經歷所為之指
      述，而同意連署提出前揭提案，堪認被告己○○等已有相當理由確信其指述為
      真實。被告己○○等六人於前開議案上所撰述涉及自訴人名譽之內容既非無相
      當之事實基礎，依前揭刑法第三百十條第三項及司法院大法官會議釋第五０九
      號解釋意旨觀之，被告己○○等六人所為，符合刑法第三百十條第三項前段之
      要件。
  ２、次按憲法第十一條關於講學自由之規定，以保障學術自由為目的，學術自由之
      保障，應自大學組織及其他建制方面，加以確保，亦即為制度性之保障。為保
      障大學之學術自由，應承認大學自治之制度，對於研究、教學及學習等活動，
      擔保其不受不當之干涉，使大學享有組織經營之自治權能，個人享有學術自由
      。大學內部組織、教師聘任及資格評量，亦為大學之自治權限，尤應杜絕外來
      之不當干涉。大學法第四條、第十一條、第二十二條、第二十三條，私立學校
      法第三條前段均定有大學應受國家監督之意旨（司法院大法官會議釋字第三八
      ０號解釋意旨參照）。又大學以研究學術，培育人才，提升文化，服務社會，
      促進國家發展為宗旨，大學應受學術自由之保障，並在法律規定範圍內享有自
      治權，大學法第一條定有明文。查前開誹謗內容係有關靜宜大學之教師聘任事
      宜，屬於大學之自治權限事項，且與國家之學術自由、教育發展均具有密切關
      係，其聘任程序是否合法正當，自與公益有關，故被告等人前揭指述之事實非
      僅係涉於私德之事項，核與刑法第三百十條第三項後段之要件相符。
  ３、綜上所述，被告等人之行為符合刑法第三百十條第三項阻卻違法事由之要件。
（三）刑法第三百十一條第三款之阻卻違法事由部分：自訴人雖以被告戊○○於九十
      二年十二月十八日靜宜大學教師評審委員會上對自訴人升等案之杯葛行為及被
      告己○○於九十二年十二月三十一日散發「一個汙點證人的ＣＯＮＦＥＳＳＩ
      ＯＮ」之文章為據，認被告戊○○及己○○等並非以善意為適當之評論。惟查
      被告己○○等六人所提出前開議案之內容包含對靜宜大學之管理階層、總務、
      人事行政等各種校務事項之檢討與建議，有靜宜大學九十一學年度第一學期第
      一次校會議記錄一份在卷可稽（本院卷第六十五至六十九頁），綜觀被告己○○等六人所提出、連署前開議案之內容，均係就有關靜宜大學各種校務推展之
      良窳、缺失事項加以檢討，並提出建議，而涉及自訴人名譽之事項，僅係其中
      關於人事行政部分，是被告己○○等六人提出、連署前開議案之目的，在於促
      進校務推展之順利及合法正當，難認被告甲○○等六人係以毀損自訴人之名譽
      為唯一目的，故應可認係以善意發表言論；而前開誹謗內容涉及大學教師聘任
      事宜，係與公眾有密切關係之事務，已如前述，依該事項之性質及其與社會公
      眾之關係，在客觀上應屬可接受公眾評論者；又被告等人就該事實，加以個人
      之意見評論，指摘自訴人離職後又以不正當之方式返校授課，並非借題發揮蓄
      意毀損自訴人名譽，亦未見情緒性、人身攻擊性之用語，尚未逾越適當評論之
      範圍，是被告等人之行為亦符合刑法第三百十一條第三款之阻卻違法事由。
（四）按言論自由為人民之基本權利，憲法第十一條有明文保障，鑑於言論自由有實
      現自我、溝通意見、追求真理、滿足人民知的權利，形成公意，促進各種合理
      的政治及社會活動之功能，乃維持民主多元社會正常發展不可或缺之機制，國
      家應給予最大限度之保障。本案被告甲○○等六人之行為雖已侵害告訴人之名
      譽，惟渠等僅係於靜宜大學校內之校務會議上指摘校務處理不當之處，若對此
      種行為即以誹謗罪加以處罰，勢將造成人人自危而不敢對與公益有關或可受公
      評之事發表任何指述或評論之寒蟬效應，如此將使社會上不當之處無法揭發，
      無從有加以改進之機會，對整體公共利益將造成更大的危害，故本案縱被告等
      其指摘之內容足令自訴人感到不快或影響其名譽，惟被告等既符合法定阻卻違
      法事由，依法律整體價值秩序判斷，應認為被告甲○○等六人之行為非刑法誹
      謗罪所欲處罰之範籌，而仍屬言論自由之保障範圍，即不應予以處罰。
五、此外，本案自訴人所指被告甲○○等六人係涉犯刑法第三百十條第二項之加重誹
    謗罪嫌，其法定刑最重本刑為二年以下有期徒刑，且依同法第三百十四條之規定
    ，屬告訴乃論之罪，參酌本案被告甲○○等六人係於靜宜大學內部之校務會議中
    提出、連署前開議案，其對社會安寧、善良風俗、公共安全等之影響非鉅，被告
    甲○○等六人犯罪之證明，尚難認屬對公平正義之維護有重大關係之事項，揆諸
    首揭說明，本院自無依職權調查證據，更無蒐集證據之必要。綜上所述，被告等
    人之行為與阻卻違法事由相符，欠缺實質違法性，不應加以處罰。又自訴人復未
    提出其他積極證據足證被告等人不符合前述阻卻違法事由。再因自訴案件欠缺相
    當於公訴之偵查程序以資過濾，為免因遽然採行公開審理程序或傳喚被告到庭，
    而對被告之名譽或自由造成無謂之侵害，並為節省有限之司法資源，刑事訴訟法
    對自訴案件即特別設有過濾機制，使法院就具有應為或得為不起訴處分、緩起訴
    處分事由之自訴案件，得以裁定駁回之，而無庸進入審理程序後始對被告為無罪
    判決，從而本院認被告甲○○等六人所為有刑事訴訟法第二百五十二條第八款行
    為不罰之情形，揆諸前揭說明，爰逕依同法第三百二十六條第三項之規定，裁定
    駁回自訴。
據上論斷，應依刑事訴訟法第三百二十六條第三項、第二百五十二條第八款，裁定如
主文。
中      華      民      國      九十三      年    十一    月  二十四  日
                                      臺灣臺中地方法院刑事第二庭
                                              審判長法  官   蔡  名  曜
                                                    法  官   蔡  美  華
                                                    法  官   郭  書  豪
右正本證明與原本無異。
如不服本裁定，應於裁定送達後五日內向本院提出抗告狀。
                                                    書記官
中      華      民      國 九十三      年    十一    月  二十四日
